【裁判字號】    89,訴,2582
【裁判日期】    900816
【裁判案由】    商標異議
【裁判全文】
臺北高等行政法院判決                            八十九年度訴字第二五八二號
                              .
    原      告  民生行股份有限公司
    代  表  人  甲○○
    送達代收人  乙○○
    被      告  經濟部智慧財產局
    代  表  人  陳明邦（局長）住同右
    訴訟代理人  己○○
                丙○○
    參  加  人  美商˙波露˙羅蘭公司‧有限合夥
    代  表  人  丁○○○○○
    送達代收人  戊○○律師
右當事人間因商標異議事件，原告不服經濟部中華民國八十九年九月二十七日經（八
九）訴第00000000號訴願決定，提起行政訴訟；並經本院裁定命參加人參加
訴訟。本院判決如左：
    主  文
原告之訴駁回。
訴訟費用由原告負擔。
    事  實
甲、經過事實摘要：
  壹、行政處分前事實經過：
    一、原告前於民國（下同）八十六年十月十七日以「蒂奈兒．渴望ＤｅＳｉｒｅ
        」商標，指定使用於當時商標法施行細則第四十九條所定商品及服務分類表
        第三類之「髮水、髮油、噴髮膠水、面霜、冷霜、化粧水、口紅、按摩霜、
        清潔乳液、護手膏、護手乳液、防瞄油、嬰兒撲粉、爽身粉、防汗臭劑、燙
        髮液、無髮劑、香皂、洗面皂、洗面乳、洗髮精、洗髮乳、洗衣粉、潔領精
        、洗潔精、洗碗精、廚房油污清潔劑、浴廁清潔劑、地板地毯清潔劑、清潔
        漂白劑、肥皂」等商品，向中央標準局（八十八年一月二十六日改制為智慧
        財產局）申請註冊。
    二、原告嗣於八十七年七月三十日申請變更商標圖樣為「馬到成功設計圖」，經
        該局准列為審定第八六二八八九號商標。
    三、參加人美商波露．羅蘭公司有限合夥以該審定商標有違商標法第三十七條第
        七、十二及十四款之規定，對之提起異議並於八十八年九月二十二日補充異
        議理由書，案經被告審查，作成系爭處分。
  貳、行政處分之特定：
    一、作成之機關：經濟部智慧財產局
    二、作成之案號：中台異字第Ｇ00000000號商標異議審定書
    三、作成之時間：八十九年六月二十九日
    四、行政處分之內容：
      Ａ、適用之法令：
        １、商標法第三十七條第十二款：
              商標圖樣有左列情形之一者，不得申請註冊：
                一二、相同或近似於他人同一商品或類似商品之註冊商標者。
        ２、商標法施行細則第十五條第一項：
              商標圖樣之近似，以具有普通知識經驗之購買人，於購買時施以普通
              所用之注意，有無混同誤認之虞判斷之。
      Ｂ、認定之事實：
        １、系爭審定「馬到成功設計圖」商標圖樣，係由一騎士騎在馬上手持一類
            似馬鞭或球桿物奔馳作揮打狀，而參加人據以異議之註冊第二八六四三
            五號「Ｒｅｐ．ｏｆ  Ｐｏｌｏ  Ｐｌａｙｅｒ」商標圖樣，亦為一騎
            士騎在馬上手持一類似馬鞭或旗幟物奔馳或揮打狀。
        ２、二者細為比對，固有馬頭朝左或朝右等些微差異，惟二者均為抽象模糊
            之單人手持長狀物騎馬設計圖，構圖設計意匠相彷彿，兩造商標異時異
            地隔離觀察之際，應屬構成近似之商標。
        ３、兩造商標復均指定使用於同一或類似之化妝品商品，自有商標法第三十
            七條第十二款規定之適用。
     Ｃ、參加人其他主張應不予審酌
        １、原告商標既依商標法第三十七條第十二款撤銷審定，則是否另有同條第
            七款之適用，無庸審究。
        ２、依據商標法第四十七條第一項：「提出異議者，應以異議書載明事實及
            理由，並附副本，檢送商標主管機關」，參加人就系爭商標違反商標法
            第三十七條第十四款部分，於其補充異議理由書中，並未就該款有關事
            實及理由予以補正，即無庸審究。
  參、原告受侵犯之權利：財產權。
乙、兩造聲明：（註：本案原告及參加人均未於準備程序期日及言詞辯論期日到場，
                    以下有關原告聲明及陳述事項，悉依原告起訴狀之記載）
  壹、原告訴之聲明：
        求為判決撤銷訴願決定及原處分。
  貳、被告訴之聲明：
      求為判決駁回原告之訴
  參、參加人未到場，亦未為聲明。
丙、原告指摘「行政處分具有違法性」部分，二造之主張：
  壹、原告方面：
    一、事實認定違法：
      Ａ、商標法第三十七條第十二款「近似性」之判斷標準
        １、所謂「商標近似」，係指具有普通知識經驗之商品購買人，於購買時施
            以普通所用的注意，有混同誤認之虞者為近似。
        ２、而審究商標是否相同或近似，應通體觀察，總括其所用之文字、圖形、
            記號或聯合式與所施顏色予以認定，不能僅取其中構成商標之某一部分
            予以單獨認定、判斷之。
        ３、而且，倘某一商標圖樣之寓目印象清楚明確，不致因意念模糊而聯想另
            一商標並發生不能辨別的情形時，即無近似之可言（行政法院六十九年
            度判字第一二四號判決、行政法院七十一年度判字第四一九號判決參照
            ）。
              ──────────────────────────────
              前行政法院（現改制最高行政法院）六十九年度判字第一二四號判決
              要旨：
              審究商標之是否相同或近似，應就通體觀察，總括其所用文字、圖形
              、記號或聯合式，與所施顏色予以認定，不能僅就其中構成商標之某
              一部分，予以單獨判斷，又非著色商標與著色商標，兩者互相比對時
              ，應將非著色商標施以與著色商標同樣顏色以為比對，若其名稱、構
              圖、外觀、觀念或意匠上有是使一般人引起混同誤認之虞者，仍屬近
              似之商標。
              前行政法院（現改制最高行政法院）七十一年度判字第四一九號判決
              （現有判解檢索系統並未能查悉）
              ──────────────────────────────
        ４、又商標稍有不同，通常認為構成近似，但該差異部分影響商標整體印象
            或具有其他不同意義，而無混淆誤認之虞，亦可輕易區分二者之不同處
            ，二者即無構成近似商標，引致混淆誤認。
      Ｂ、原處分及訴願決定之認定有誤
        １、訴願決定就系爭商標與據爭商標相似性之認定
          ａ、訴願決定謂：「原處分機關認系爭審定第八六二八八九號『馬到成功
              設計圖』商標圖樣，係由一騎士騎在馬上手持一類似馬鞭或球桿物奔
              馳作揮打狀，而據以異議之註冊第第二八六四三五號『Ｒｅｐ. ｏｆ
                Ｐｏｌｏ  Ｐｌａｙｅｒ』商標圖樣，亦為一騎士騎在馬上手持一
              類似馬鞭或旗幟物奔馳或揮打狀，二者細為比對，固有馬頭朝左或朝
              右等些微差異，惟二者均為抽象模糊之單人手持長狀物騎馬設計圖，
              構圖設計意匠相彷彿，應屬構成近似之商標」。
          ｂ、訴願決定又謂：「查系爭商標與據以異議商標，二者均為單純之圖形
              所構成，且同為一騎士騎馬，手持物作揮打狀，僅馬頭左、右朝向不
              同而已，異時異地隔離觀察，不論外觀、觀念、意匠及設計上，易使
              一般消費者誤認其為同一系列商標，而認其所表彰商品來自相同之來
              源之虞，原處分認屬近似之商標，並無不合」。
        ２、原處分及訴願決定認定有誤之理由
          ａ、系爭商標之「馬到成功設計圖」，乃係以栩栩如生、生氣盎然之騎士
              ，手持代表運動家精神象徵之聖火駕馬奔騰的圖樣為設計重點，其構
              圖鮮明，乃係由原告精心設計，為其所獨創，其躍然紙上的靈活動作
              ，將運動家精神表現無遺。
          ｂ、反觀，據以異議註冊商標圖樣則為騎士騎馬揮桿打馬球之圖形。就圖
              形部分比對，前者表彰手持聖火駕馬快速奔騰之運動家精神；後者則
              是騎士單純打馬球之意象，二者之意匠迥不相同。
          ｃ、且騎士之方向、姿勢及手握之物：一為圓狀物之聖火，一為長狀物之
              球桿。騎士持聖火之手要求平穩，而持球桿之手則要求揮打，二者一
              靜一動區別具體明顯。
        ３、故原決定機關所謂兩造商標同為一騎士騎馬，手持物作揮打狀，蓋屬有
            誤。
      Ｃ、消費者對原告商標已生信賴，不致混淆誤認。
        １、原告持火把之馬到成功設計圖樣，早已獲准註冊於第十一、第十四、第
            十八、第二十、第二十一、第二十五、第二十八類等多種類別商品（參
            照附件四），多年來甚受消費者喜愛，其前述商標商品屢獲消費者肯定
            ，並已認知其為原告所產製。
        ２、如今原告為回饋消費者，再次擴展商品類至第三類商品，以消費者對該
            商標品質之肯定，相信消費者在面對其系爭商標商品時，亦會秉持其對
            原告商品之信賴，故絕無與據以異議商標混淆誤認之情事。
      Ｄ、被告認定事實應循相同標準
        １、被告前曾核准多件商標圖樣中有人物和馬匹圖形之商標註冊在相同或類
            似商品中（參照附件五）。足證其顯認該等商標圖樣雖同樣均有人物和
            馬匹圖形，惟其整體商標圖樣中因其設計構圖意匠不同，彼此間要無構
            成近似引致公眾混同誤信之虞，故分別准予該等商標註冊。
        ２、雖商標之審查以個案審查為原則，惟本諸同一審查原則與同一法理應作
            同一認定為妥。
      Ｅ、被告認定近似性應詳究各商標獨特之處
        １、況「人」、「馬」均為自然界生物，其之種類及其之姿態何止萬千，倘
            若因圖樣中有人或馬圖形即不許該商標註冊，而不詳究其中各商標的獨
            特之處，如此的審查方式不免過於粗略。
        ２、況如前所檢附的資料可知，「人」和「馬匹」乃均為一尋常易見之自然
            界生物，且為多數廠商引用以之作為商標圖樣的，故其並非可專屬於某
            一個人的商標專用權利。
        ３、準此，則豈可因商標圖樣中有此等尋常易見的自然界生物的圖形，即認
            該二商標構成近似，而不去詳究該商標間各自具有的獨特性？
        ４、如此無疑無限擴張據以異議商標專用權人的權利，而變相限制他人取得
            商標的權利。對正當之商標秩序及他人之申請註冊權限實有阻礙！
        ５、實則，以本件系爭商標設計意匠獨特，予人之寓目觀感更屬顯目特殊，
            實足與他件商標區別而無與他件商標構成近似，引致混淆誤認之虞，誠
            無前揭法條之適用可能。
    二、參諸外國法院判決意旨，原告不得任意禁止他人使用「持火把之騎馬圖」
      Ａ、美國記者里查‧林杜曾撰文諷刺參加人全面限制任何第三人使用ＰＯＬＯ
          一字，甚至十三世紀威尼斯旅行家兼探險家馬可波羅（Ｍａｒｃｏ  Ｐｏ
          ｌｏ）亦不放過，連「馬可波羅Ｍａｒｃｏ  Ｐｏｌｏ東遊記」亦要更改
          書名。
      Ｂ、又，關條人與美國馬球協會（Ｕ. Ｓ.   ＰＯＬＯ  ＡＳＳＯＣＩＡＴＩ
          ＯＮ）會刊ＰＯＬＯ  Ｍａｇａｚｉｎｅ出版社之訴訟（參照附件三），
          經美國上訴第五法庭裁決ＰＯＬＯ  Ｍａｇａｚｉｎｅ出版社勝訴，敘明
          美商波露羅蘭公司有限合夥不能任意無理要求他人不可使用ＰＯＬＯ字眼
          。
      Ｃ、同理可證，關係人（即參加人）美商波露羅蘭公司有限合夥實亦不可無理
          要求原告或他人不能申請註冊使用「持火把之騎馬圖」商標。
  貳、被告方面：
    一、就原告主張「事實認定違法」者：
      Ａ、系爭審定「馬到成功設計圖」商標圖樣，係由一騎士騎在馬上手持一類似
          馬鞭或球桿物奔馳作揮打狀，而參加人據以異議之註冊第二八六四三五號
          「Ｒｅｐ．ｏｆ  Ｐｏｌｏ  Ｐｌａｙｅｒ」商標圖樣，亦為一騎士騎在
          馬上手持一類似馬鞭或旗幟物奔馳或揮打狀。
      Ｂ、二者細為比對，固有馬頭朝左或朝右等些微差異，惟二者均為抽象模糊之
          單人手持長狀物騎馬設計圖，構圖設計意匠相彷彿，應屬構成近似之商標
          。
      Ｃ、兩造商標復均指定使用於同一或類似之化妝品商品，有違商標法第三十七
          條第十二款之規定。
    二、原告所舉多件以人物及馬匹圖形為構圖之商標圖樣與系爭商標圖樣有異，不
        若本案兩造構圖之相近，依商標審查個案拘束原則，尚不得比附援引，執為
        系爭商標應准予註冊之論據。
  參、參加人方面：未於準備程序及言詞辯論期日到場，亦未為陳述。
    理  由
壹、程序方面：
    本件原告受合法通知無正當理由未於言詞辯論期日到場，核無民事訴訟法第三百
    八十六條各款所列情形，爰依行政訴訟法第二百十八條準用民事訴訟法第三百八
    十五條、第三百八十六條之規定，由被告聲請而為一造辯論判決。
貳、兩造爭執之要點：
  一、本件原告前於八十六年十月十七日以「蒂奈兒．渴望ＤｅＳｉｒｅ」商標，指
      定使用於當時商標法施行細則第四十九條所定商品及服務分類表第三類之「髮
      水、髮油、噴髮膠水、面霜、冷霜、化糙水、口紅、按摩霜、清潔乳液、護手
      膏、護手乳液、防瞄油、嬰兒撲粉、爽身粉、防汗臭劑、燙髮液、無髮劑、香
      皂、洗面皂、洗面乳、洗髮精、洗髮乳、洗衣粉、潔領精、洗潔精、洗碗精、
      廚房油污清潔劑、浴廁清潔劑、地板地毯清潔劑、清潔漂白劑、肥皂」等商品
      ，向中央標準局（八十八年一月二十六日改制為智慧財產局）申請註冊。其後
      又於八十七年七月三十日申請變更商標圖樣為「馬到成功設計圖」，而經被告
      核准列為審定第八六二八八九號商標，並予公告。
  二、而在公告期間內，參加人以其所有之第二八六四三五號「Rep. of Polo
      Player」（指定使用之商品種類有化粧品、香水等）據為異議依據，而指上開
      原告審定之商標有違商標法第三十七條第七、十二及十四款之規定，對之提起
      異議。
  三、被告機關因此依商標法第三十七條第十二款之規定，作成本件異議成立之行政
      處分（至於參加人另外主張之撤銷依據，即商標法第三十七條第七款及第十四
      款之事由，被告機關未加斟酌）。
  四、現兩造間對於參加人前開據以異議之商標註冊在前，以及二商標所指定使用之
      商品種類同一（化粧品）一節，均不爭執。
  五、其等所爭執之重點原本應僅在於：「原告之系爭商標圖樣本身是否近似於參加
      人據以評定之商標圖樣」一點上（其餘有關商標法第三十七條第七款及第十四
      款之事由，由於被告機關末加審酌，亦不在本案爭訟範圍內）。
參、有關「原告與參加人之系爭商標圖樣本身是否近似」一節，本院之判斷如下：
  一、判斷準則之建立：
    Ａ、按有關商標圖樣近似性之判斷，其相關之判斷準則如下：
      １、判斷近似與否之抽象基準：
          依商標法施行細則第十五條第一項之規定，商標圖樣近似性之認定，乃係
          「以具有普通知識經驗之購買人，於購買時施以普通所用之注意，有無混
          同誤認之虞」為基準。
      ２、判斷時所應考慮之背景因素：
        ａ、又作為一個商品識別標識之商標圖樣，必須具備「特別顯著性」，才有
            區別他我商品之「識別作用」可言（商標法第五條參照）。
        ｂ、因此在邏輯上，商標圖樣必須先具有識別力，才有不同商標圖樣間，識
            別作用混淆之問題存在。
        ｃ、又雖然所有商標圖樣均具有識別作用（不具識別作用之圖樣，即不能作
            為商標圖樣來使用），但其識別力之高低，仍會因各個商標所有者之實
            際使用情況，而有程度上之差異。簡言之，如果商標所有者，在商品之
            行銷及廣告活動中，投入鉅大資本，積極擴展其商品之商譽，其商標的
            識別作用，相對於其他努力不足之他商標所有者，自然會比較大。
        ｄ、而商標圖樣識別性之高低，又可以分為以下二個層次來判斷，且二者有
            相互補充之作用，而形成判斷商標識別力高低之重要基準。
          I、一是圖樣本身在設計上之特殊性所帶來的識別作用。
          II、另一則是透過商標之經久慣常使用，在社會大眾主觀印象上所形成之
              識別作用。
        ｅ、由此可知：
          I、二個商標圖樣近似性之比較，其比較方式並不全然以圖樣本身在設計
              上之特殊性為其惟一之斟酌因素，還須同時考慮慣常使用後，在社會
              大眾中所形成之印象。
          II、此外商標圖樣近似性之認定，也會牽涉二個商標圖樣識別力高低之比
              較，如果其中一個商標圖樣的識別作用越強，其他商標圖樣與其比較
              時，在近似性的判斷上，也會有比較寬鬆的標準。
        ｆ、以上所述，均為商標圖樣近似性比較時，所應考慮之背景事實。
      ３、實際進行判斷過程中，在方法上，所應遵循之準則：
        ａ、觀察之時空環境，應採「異時異地、隔離觀察」之方法。
        ｂ、觀察之方式應以「通體觀察」為準，即須「總括商標全體，就其外觀、
            名稱（即文字）、觀念加以觀察」（參照行政法院《現改制為最高行政
            法院》七十二年度判字第一三九五號判決意旨）。
          I、縱使商標中之一定部分特易引起一般人之注意，且因該一定部分之存
              在而發生或增加商標之識別功能者，而亦須就該一定部分（即主要部
              分）加以比對觀察。但此種判斷乃是為得通體觀察之正確結果，所採
              行之方法而已。因此並非商標某一特定部分相同或近似，二者即屬近
              似之商標。
          II、簡言之，商標近似性之認定，其在觀察方式上，並無所謂「通體觀察
               」與「主要部分觀察」二種同時併存的方式，而只有「通體觀察」
               一種方式而已。所謂的「主要部分近似」，乃是透過「通體觀察」
               之觀察方式，發覺通體商標圖樣中某一部分具有獨特的標識印象，
               而該部分圖樣之近似，足以獲致通體商標圖樣近似之結論而已。因
               此換個角度來說，「主要部分近似」乃是採用「通體觀察」後之判
               斷結果，而非觀察方式本身。
        ｃ、商標圖樣近似與否之決定，則應考慮二商標圖樣間，依社會一般人之通
            念，彼此間有無顯著之特徵可資辨識（參照行政法院《現改制為最高行
            政法院》七十年度判字第四一九號判決意旨）。
          I、越著名之商標，其商標圖樣之識別作用越強烈，且其識別作用之強度
              ，並無法單憑商標圖樣設計上之特殊性而取得，一定會與商標之經久
              慣常使用有關。
          II、而經久慣常的使用，會使整體商標圖樣之「一體感」為社會大眾所充
              分認知，其結果會造成：「其他新設計的商標圖樣，只要在整體設計
              精神及意匠上與該著名之商標圖樣相彷彿，而形成同一印象，即使有
              其餘之出入，該等出入均會被視為細微之出入，而非『可資辨識之顯
              著特徵』，因此二者間構成近似」。
          III、至於圖樣設計本身之特徵比較，一樣要通體觀察整個商標圖樣，考慮
              二者在設計上有無可資辨識的顯著特徵，以為判定基準。
  二、本案系爭二商標之之商標圖樣，經本院依上開判斷基準，採「異時異地，隔離
      觀察」之方法，並遵守「通體觀察」之觀察方式，認為：
      １、本案參加人據以異議之商標本身即屬「著名商標」，是其商標圖樣識別性
          之判斷，不僅須考慮「圖樣本身設計上之特殊性」，更須考慮「經久慣常
          使用後，在社會大眾心目中所形成之商標一體性印象。
      ２、本案即使僅就圖樣本身之設計來比較，二商標之圖樣均是一騎士騎在馬上
          手持一類似馬鞭或旗幟物奔馳或揮打狀。
      ３、即使二者間在造型上有細微之出入，但考慮到參加人據以異議商標之知名
          度，以及因此在社會大眾心目中所形成之商標整體印象，應認本案二商標
          之構圖設計意匠相彷彿，應屬構成近似之商標。被告機關依法予以撤銷原
          審定，並無不當。
參、綜上所述，被告所為原告系爭第00000000號「馬到成功設計圖」商標之
    審定應予撤銷之處分於法無違，訴願決定予以維持亦無違誤，原告徒執前詞，聲
    請撤銷，為無理由，應予駁回。
據上論結，本件原告之訴為無理由，爰依行政訴訟法第二百十八條、第九十八條第三
項前段、民事訴訟法第三百八十五條第一項前段，判決如主文。
中      華      民      國     九十     年      八      月     十六     日
                                   臺北高等行政法院  第五庭
                                             審判長  法  官  姜素娥
                                                     法  官  林文舟
                                                     法  官  帥嘉寶
右為正本係照原本作成。
如不服本判決，應於送達後二十日內，向本院提出上訴狀並表明上訴理由，如於本判
決宣示後送達前提起上訴者，應於判決送達後二十日內補提上訴理由書（須按他造人
數附繕本）。
中      華      民      國     九十     年      八      月     十六     日
                                                     書記官  林麗美


司法院資訊處製作；財團法人民間司法改革基金會備份。
